【裁判字號】    99,台上,4383
【裁判日期】    990708
【裁判案由】    違反毒品危害防制條例等罪
【裁判全文】
最高法院刑事判決            九十九年度台上字第四三八三號
上  訴  人  甲○○
上列上訴人因違反毒品危害防制條例等罪案件，不服台灣高等法
院台中分院中華民國九十九年四月二十八日第二審更審判決（九
十九年度上更(一)字第一六號，起訴案號：台灣南投地方法院檢察
署九十七年度偵字第一八０四號、第二三五一號、第二四二七號
、第二四二八號、第二六五五號、九十七年度少偵字第二號【以
上案號原判決漏載】九十七年度偵字第二六七０號、第二八八二
號、第三一七二號、第三二三八號），提起上訴，本院判決如下
：
    主  文
上訴駁回。
    理  由
按刑事訴訟法第三百七十七條規定：上訴於第三審法院，非以判
決違背法令為理由不得為之；是提起第三審上訴，應以原判決違
背法令為理由，係屬法定要件。如果上訴理由書狀並未依據卷內
訴訟資料具體指摘原判決不適用何種法則或如何適用不當；或所
指摘原判決違法情事，顯與法律規定得為第三審上訴理由之違法
情形不相適合；均應認其上訴為違背法律上之程式，予以駁回。
本件原判決撤銷第一審就上訴人甲○○如其附表一編號二十九至
三十五及三十七等部分所為之科刑判決，就該等部分，均依刑法
第五十九條規定酌予減輕後，改判論處上訴人販賣第一級毒品三
罪（均累犯，各處有期徒刑十五年八月）、共同販賣第一級毒品
四罪（均累犯，各處有期徒刑十五年六月）及販賣第二級毒品一
罪（累犯，處有期徒刑三年八月）等罪刑（應執行有期徒刑十八
年六月；第一審另判處上訴人共同販賣第一級毒品予黃征杰有罪
部分，經原法院上訴審改判諭知無罪，未據上訴而確定；又第一
審論處上訴人轉讓第一級毒品部分，經原法院上訴審駁回上訴人
在第二審之上訴，嗣經本院從程序上駁回上訴人之第三審上訴確
定）。上訴人之上訴意旨略稱：（一）最高法院前次發回意旨已
指明：「販賣毒品罪，須以所販賣者確屬毒品為成立要件之一，
是否確屬毒品，應依證據證明之。原判決認定上訴人有販賣第一
級毒品予張昭能三次、販賣第二級毒品甲基安非他命予詹義章一
次、與林佩萱（業據第一審判處罪刑確定）共同販賣第一級毒品
予蔡明通四次之犯行。惟本件似未查得任何與毒品有關之證物，
原判決復未說明上訴人販賣予張昭能、蔡明通、詹義章之物確為
海洛因、甲基安非他命之依據，僅憑張昭能、蔡明通、詹義章之
證言暨附卷之通訊監察譯文，即論以前述之販賣第一、二級毒品
罪，自有應於審判期日調查之證據未予調查及理由不備之違法」
，茲原判決雖執張昭能、蔡明通、詹義章之尿液檢驗報告作為論
斷張昭能、蔡明通分別供稱：係向上訴人購買海洛因云云，以及
詹義章供稱：向上訴人購買甲基安非他命等語，均與事實相符之
佐證；惟警方採擷該等證人尿液之時間，係民國九十七年六月十
八日，而該等證人指證上訴人售賣海洛因或甲基安非他命予彼等
之時間，均為九十七年五月底，其間相隔二十餘日，原判決採納
上開尿液檢驗報告，作為認定張昭能、蔡明通係向上訴人購買海
洛因，以及詹義章乃向上訴人購買甲基安非他命之證據，仍有證
據調查未盡之違法。（二）上訴人之原審選任辯護人於原審審理
中已具狀主張：證人張昭能、蔡明通、詹義章係於九十七年六月
十八日分別接受檢察官之訊問，但檢察官係在各該次訊問最後，
始踐行證人具結程序，而於告知具結義務及偽證處罰後另予訊問
，在此之前，該等證人顯係以被告身分接受訊問，則該等證人以
被告身分接受訊問時之陳述，因檢察官未命渠等轉換為證人並具
結，依刑事訴訟法第一百五十八條之三規定，上開未經具結之偵
查中陳述，對上訴人而言，應無證據能力等語。原判決未就上訴
人前揭主張予以審認、說明，即逕採納證人張昭能、蔡明通、詹
義章分別於九十七年六月十八日檢察官偵查中之陳述，作為判決
上訴人有罪之證據，自屬理由不備。（三）上訴人及其原審選任
辯護人林期律師在原審均未同意以證人張昭能、蔡明通、詹義
章之警詢陳述作為證據，甚至以書狀主張：「證人張昭能、蔡明
通、詹義章之警詢筆錄，均屬被告以外之人於審判外之陳述，並
無證據能力」，原判決理由欄竟謂：「經原審（指第一審）及本
院前審（指原法院上訴審，下同）傳訊各該證人到庭作證，並經
檢察官、辯護人及被告（指上訴人，下同）對其等之警詢所述及
通訊監察譯文等待證事實行交互詰問，已對被告詰問權有所保障
，於本院前審準備程序並均同意具有證據能力，且各該證人所為
之陳述，依卷證資料所示，其等作成之狀態，並無違背其等個人
意思而為陳述，或其他違法取供之情形，亦認屬適當，依上開規
定（指刑事訴訟法第一百五十八條之五），自均有證據能力」，
顯有不適用法則及適用法則不當等違法。（四）原判決理由內既
說明：「證人張昭能所涉施用第一級毒品罪嫌，雖因警方採取尿
液之程序違法，致所採取之尿液及上開尿液鑑定報告不具證據能
力，無從做為認定張昭能犯施用第一級毒品罪之證據，而經本院
（指原法院）九十七年度上訴字第二五０六號判決張昭能無罪確
定在案」，又稱：「依上開尿液鑑定結果，仍可佐證其（指張
昭能）證稱向被告所購買之毒品係海洛因乙節應與事實相符」，
自屬理由矛盾。（五）證人蔡明通於原審係證稱：「第一次是甲
○○毒品交給我，我把現金交給他，總共買四次，第一次現金是
拿給甲○○，毒品也是跟他拿的，最後三次都是現金拿給林佩萱
，毒品也是林佩萱拿給我」，原判決理由內既說明採納證人蔡明
通在原審之供述，作為判決之基礎，其事實欄又認定上訴人與
蔡明通間之毒品交易，均係由林佩萱負責送交毒品及收取金錢，
顯有證據上理由矛盾之違法。（六）證人詹義章於警詢、偵查及
第一審審理中均證稱：係向上訴人購買安非他命等語，從未供稱
：向上訴人購買者係甲基安非他命云云，原審竟謂：詹義章係供
稱：向上訴人購買甲基安非他命毒品等語，有證據上理由矛盾之
違法。（七）證人張昭能於警詢及偵查中雖指證：上訴人以每次
新台幣（下同）一千元之代價，售賣海洛因予伊三次等語，惟其
在第一審復證稱「（問：你向甲○○買幾次？）兩次或三次」、
「（問：兩次還是三次？）因為後來有一次打電話聯絡，結果沒
拿到」、「（問：你是說兩次有拿到，一次沒拿到？）對，在警
察局作筆錄時也有講」、「（問：價格怎麼算？）五百元或一千
元」、「一包有五百，有一千」，嗣於原法院上訴審接受上訴人
詰問時又供稱：「我是有說，我確實是打那支電話，地點也是在
那裡，但我也沒說是我向你（指上訴人，下同）拿的，我也有說
，是有人開車過來，拿來的……我就有說過，我沒有跟你接觸，
是別人開車拿過來……我從頭到尾都沒有說我是向你拿的」，足
見證人張昭能前後證述不一；而依卷附通訊監察錄音譯文所載，
於九十七年五月二十九日十七時三十九分與張昭能通話者係一女
性，並非上訴人；又警方採擷證人張昭能尿液之時間，係九十七
年六月十八日，而原判決認定上訴人販賣海洛因毒品予張昭能之
時間，係在九十七年五月二十七日、同年月二十九日及同年月三
十日，依憑卷附之張昭能尿液檢驗報告，亦不足以證明張昭能於
九十七年五月二十七日、同年月二十九日及同年月三十日是否施
用海洛因毒品，卷附之張昭能尿液檢驗報告，亦無從證明上訴人
於前揭時、地曾先後三次販賣海洛因予張昭能；至於卷附與張昭
能通話之通訊監察錄音譯文內，通聯雙方均未提及海洛因買賣之
事，如何能執為上訴人販賣海洛因予張昭能之證據？另張昭能指
認犯罪嫌疑人之紀錄表，仍屬施用毒品者之供述，仍須以補強證
據證明其指述確與事實相符；足見上訴人被訴先後三次販賣海洛
因予張昭能部分，並無積極證據足以證明。（八）證人蔡明通於
警詢及偵查中固指證：上訴人曾先後四次販賣海洛因予伊等語，
惟在警詢指認犯罪嫌疑人照片時，又稱：上訴人沒有販毒品云
云，足見其證述前後不一；又蔡明通在警詢中曾供稱：九十七年
五月二十九日十二時三十六分之通聯電話係上訴人之女友「阿娟
」接聽，且係「阿娟」交貨予伊等語，則何能憑此認定該次海洛
因毒品交易之出售人係上訴人？況且證人蔡明通於原法院上訴審
先供稱：係與上訴人合資購買海洛因，在警詢指認上訴人販賣海
洛因毒品，並不實在云云，與其後改稱：有跟上訴人購買海洛因
等語，亦非一致；此等供述又均與其在原審證稱：「第一次是甲
○○毒品交給我，我把現金交給他，總共買四次，第一次現金是
拿給甲○○，毒品也是跟他拿的，最後三次都是現金拿給林佩萱
，毒品也是林佩萱拿給我」，不相符合；又警方採擷證人蔡明通
尿液之時間，係九十七年六月十八日，而原判決認定上訴人販賣
海洛因毒品予蔡明通之時間，係在九十七年五月二十八日、同年
月二十九日及同年月三十日，依憑卷附之蔡明通尿液檢驗報告，
亦不足以證明蔡明通於九十七年五月二十八日、同年月二十九日
及同年月三十日曾否施用海洛因毒品，卷附之張昭能尿液檢驗報
告，亦無從證明上訴人於前揭時、地曾先後四次販賣海洛因予蔡
明通；至於卷附上訴人與蔡明通之通訊監察錄音譯文內，通聯雙
方均未提及上訴人買賣之事，如何能執為上訴人販賣海洛因予蔡
明通之證據？另蔡明通指認犯罪嫌疑人之紀錄表及現場勘查相片
，前者乃施用毒品者之供述，仍須以補強證據證明其指述確與事
實相符，後者屬施用毒品者事後片面指稱之交易地點，均不足執
為蔡明通之指述與事實相符之補強證據；足見上訴人被訴先後四
次販賣海洛因予蔡明通部分，並無積極證據足以證明。（九）證
人詹義章於警詢及偵查中係指證：上訴人曾販賣安非他命予伊等
語，非謂上訴人販售者係甲基安非他命；況且詹義章在第一審及
原法院上訴審復先後改稱：「是甲○○打電話跟我說有毒品，我
就說請他幫我拿壹張的量，打完電話我就去他家拿安非他命，就
這樣，買安非他命的錢我是直接拿給甲○○，所以到底誰賣的，
我不知道」、「我打電話給被告後，到他家拿錢給他，他就出去
向別人拿，他回來才將毒品交給我」，足見上訴人僅係代詹義章
向他人拿安非他命毒品，並非上訴人販賣甲基安非他命或安非他
命予詹義章；又警方採擷證人詹義章尿液之時間，係九十七年六
月十八日，而原判決認定上訴人販賣甲基安非他命毒品予詹義章
之時間，則係在九十七年五月二十八日，依憑卷附之詹義章尿液
檢驗報告，亦不足以證明詹義章於九十七年五月二十八日曾否施
用甲基安非他命毒品，卷附之詹義章尿液檢驗報告，亦無從證明
上訴人於前揭時、地曾販賣甲基安非他命毒品予詹義章；至於卷
附上訴人與詹義章之通訊監察錄音譯文內，通聯雙方均未提及甲
基安非他命買賣之事，如何能執為上訴人販賣甲基安非他命予詹
義章之證據？另詹義章指認犯罪嫌疑人之紀錄表，仍屬施用毒品
者之供述，仍須以補強證據證明其指述確與事實相符，尚不足以
作為詹義章之指述與事實相符之補強證據；足見上訴人被訴販賣
甲基安非他命予詹義章部分，亦無積極證據足以證明等語。並提
出上訴人原審辯護意旨狀影本乙份及台灣南投地方法院九十七年
度訴字第八九四號、第八九六號、第八六四號刑事判決書影（節
）本各乙份為證。
惟查：原判決依憑調查證據之結果並綜合卷內證據資料，認定上
訴人有其事實欄所載之販賣第一級毒品七罪及販賣第二級毒品一
罪等犯行，已於理由內詳敘其調查證據之結果及取捨證據認定之
理由，並就上訴人否認犯罪所持之辯解，認非可採；以及證人張
昭能於原法院上訴審翻異前供另所為有利於上訴人之證述，認非
可信；分別予以指駁或說明。復依憑調查證據之結果，說明援引
作為判決基礎之證據資料均具有證據能力所憑之理由（見原判決
正本第三頁第一行至第四頁第一行）。另又綜合卷內證據資料，
說明認定上訴人販賣第一級毒品予張昭能、蔡明通及販賣第二級
毒品予詹義章均為意圖營利，以及上訴人販售予詹義章者確係第
二級毒品甲基安非他命等事實所憑之證據及其理由（見原判決正
本第十七頁第十行至第十八頁第五行、第十四頁第一行至第十八
行）。從形式上觀察，原判決並無理由不備、理由矛盾、證據調
查未盡、採證違背證據法則、不適用法則或適用法則不當等違背
法令之情形；原判決亦非僅以證人張昭能、蔡明通或詹義章之供
述，作為認定上訴人販售第一級毒品予張昭能、蔡明通或上訴人
販賣第二級毒品予詹義章之唯一證據。上訴意旨（六）、（七）
、（八）、（九）均置原判決事實欄明確認定及理由欄內已詳予
說明之事項於不顧，徒憑己見，或執原審僅係分別以張昭能、蔡
明通、詹義章之供述，作為認定上訴人販賣第一級毒品予張昭能
三次、蔡明通四次及販賣第二級毒品予詹義章之唯一證據云云，
指摘原判決採證違背證據法則；或仍執證人詹義章於警詢、偵查
及第一審均係證稱：係向上訴人購買安非他命等語，而遍查全卷
又無證據證明上訴人販售予詹義章之毒品係「甲基安非他命」云
云，指摘原判決證據上理由矛盾；或猶以原判決理由內已敘明非
可採信之證人張昭能於原法院上訴審的有利供述，指摘原判決採
證違法；或就事實審法院採證認事及證據證明力自由判斷職權之
合法行使，再為單純事實上爭執；均不足以辨識原判決已具備違
背法令之形式要件。又證據法則所稱之補強證據，指除被告之自
白或證人本身之證述外，其他足以證明被告被訴之犯罪事實確具
有相當程度真實性之證據而言。至其所補強者，並非足以補強犯
罪事實之全部為必要，祇須因該補強證據與被告之自白或證人本
身之證述相互利用，而足使犯罪事實獲得確信者，即足當之。依
原判決理由說明，係以警方於九十七年六月十八日分別採擷張昭
能、蔡明通、詹義章之尿液送驗的檢驗報告，說明張昭能、蔡明
通均有施用第一級毒品海洛因及詹義章有施用第二級毒品甲基安
非他命之習性，渠等對係向上訴人購得何種毒品，應無誤認之可
能，張昭能、蔡明通分別供稱係向上訴人購買海洛因，以及詹義
章供稱：乃向上訴人購買甲基安非他命云云，應認均與事實相符
。非謂張昭能、蔡明通、詹義章等人經警方於九十七年六月十八
日採尿前，渠等分別施用之海洛因或甲基安非他命，即係先前向
上訴人購入者。上訴意旨（一）置原判決已補正詳敘之理由說明
於不顧，仍執本院前次發回意旨，徒憑己意，任意指摘原審證據
調查未盡，自非依據卷內資料而為主張。又本件依檢察官訊問筆
錄所載，檢察官於訊問張昭能、蔡明通、詹義章之初，雖均係以
被告身分對彼等為訊問，惟在究明彼等向上訴人購買毒品之時間
、地點、聯絡方式、價格及次數之後，即當庭將張昭能、蔡明通
、詹義章改列證人，並分別諭知：「證人如恐因陳述致自己或與
其有刑事訴訟法第一百八十條第一項關係之人受刑事追訴或處罰
者，得拒絕證言」後，詢問張昭能等三人：「是否願意具結作證
？」，經分別答稱：「願意」，即再諭知：「證人如不拒絕證言
，仍應具結，並告知證人具結之義務及偽證之處罰，並命朗讀結
文後具結附卷」，嗣張昭能、蔡明通、詹義章乃分別以證人身分
證稱：「（問：有關你剛才陳述你在九十七年五月二十七日、二
十九日、三十日分別持用0000000000號行動電話與甲
○○持用的0000000000號行動電話聯繫後，前後三次
均在福懋加油站各向他購買一千元海洛因部分是否實在？）實在
」（張昭能部分，見偵字第二六七０號卷第六四頁、第六五頁）
、「（問：你剛才陳述分別在九十七年五月二十八日十時與二十
時、九十七年五月二十九日十二時許、九十七年五月三十日十二
時許，以電話聯絡甲○○購買毒品海洛因，而由編號六綽號『阿
娟』將毒品交付給你，而由你將錢交付給『阿娟』是否實在？）
實在」（蔡明通部分，見同上卷第三六頁）、「（問：有關你剛
才陳述你在九十七年五月二十八日持用0000000000號
行動電話與甲○○持用的0000000000號行動電話聯繫
後，在他住處向他購買一千元安非他命是否實在？）實在」（詹
義章部分，見同上卷第七一頁）；則原判決採納張昭能、蔡明通
、詹義章上揭偵查中陳述，作為判決之基礎，自未違法。上訴意
旨（二）執原判決係採納未經具結之張昭能、蔡明通、詹義章偵
查中陳述，作為判決之基礎云云，指摘原判決理由不備，顯非依
據卷內資料而為主張。而依原判決理由說明，其就上訴人先後四
次販賣海洛因予蔡明通部分，係採納蔡明通先後於偵查、原法院
上訴審及原審之證述，作為論處上訴人該部分罪刑之證據資料之
一，並未採納蔡明通之警詢陳述，作為該部分判決之基礎；再依
原法院上訴審準備程序筆錄之記載，該審受命法官於準備程序詢
問上訴人及其選任辯護人：「對於上開犯罪事實之證據資料等有
何意見？」，渠等乃分別答稱「沒有意見」（上訴人部分）、「
證據能力沒有意見，同意引為證據，但證人蔡明通原審（指第一
審）沒有到庭作證，警詢筆錄是審判外陳述，沒有證據能力，其
餘沒有意見」（見上訴卷第一宗第九八頁）；則原判決理由說明
：「經原審（指第一審）及本院前審（指原法院上訴審，下同）
傳訊各該證人到庭作證，並經檢察官、辯護人及被告對其等之警
詢所述及通訊監察譯文等待證事實行交互詰問，已對被告詰問權
有所保障，於本院前審準備程序並均同意具有證據能力，且各該
證人所為之陳述，依卷證資料所示，其等作成之狀態，並無違背
其等個人意思而為陳述，或其他違法取供之情形，亦認屬適當，
依上開規定（指刑事訴訟法第一百五十九條之五），自均有證據
能力」，與上引卷內筆錄之記載，即無不符；至於上訴人及其原
審選任辯護人林期律師在原審以書狀主張：證人張昭能、蔡明
通、詹義章之警詢筆錄，均屬被告以外之人於審判外之陳述，並
無證據能力等語，原判決未予審認、說明，雖有理由不備之違失
；惟縱令除去張昭能、詹義章之警詢陳述，本件依憑卷內其他證
據資料，就上訴人先後三次販賣海洛因予張昭能及販賣甲基安非
他命予詹義章一次等部分，仍皆應為同一之事實認定，此項瑕疵
，既於判決結果顯無影響，依刑事訴訟法第三百八十條規定，仍
難執為提起第三審上訴之適法理由。上訴意旨（三）以原審卷附
辯護意旨狀內之上開記載，指摘原判決不適用法則及適用法則不
當，亦非合法。至於我刑事訴訟法基於證據裁判主義及嚴格證明
法則，明定得以作為認定犯罪事實存否之依據者，以有證據能力
並經合法調查之證據為限，否則即應予以排除，不得作為判斷犯
罪成立與否之實體證據，惟該等無證據能力之證據，雖不得以之
直接作為認定犯罪事實存否之證據，但仍非不得作為彈劾證據，
用來爭執或印證被告、證人或鑑定人陳述之證明力。原判決係以
另案認無證據能力之張昭能尿液檢驗報告乙份，以彈劾印證證人
張昭能所證：向上訴人購買之毒品係海洛因等語與事實相符，並
非直接以之作為認定上訴人該部分犯罪之證據，此部分採證法則
之運用，於法並無不合。上訴意旨（四）執此指摘原判決理由矛
盾，殊屬誤會。而原判決理由內既已敘明，係採納證人蔡明通於
偵查中之陳述，作為認定：「蔡明通以九十七年五月二十八日十
時許、二十時許、九十七年五月二十九日十二時許、九十七年五
月三十日十二時之各次電話與被告聯絡購買海洛因後，由『阿娟
』即林佩萱將毒品交付與蔡明通，蔡明通再交付金錢予『阿娟』
」等事實之證據（見原判決正本第十二頁第二二行至第二八行）
，顯即含有摒棄蔡明通於原審另所為與其上開偵查中陳述相異部
分證述之意，此乃證據取捨之當然結果，毋庸於判決理由內一一
說明；則原判決於採納蔡明通在原審之證述時，雖未就其於原審
另證稱：「第一次是甲○○毒品交給我，我把現金交給他，總共
買四次，第一次現金是拿給甲○○，毒品也是跟他拿的，最後三
次都是現金拿給林佩萱，毒品也是林佩萱拿給我」等語，加以取
捨，亦難認有理由矛盾之違法可言。上訴意旨（五）以此指摘原
判決理由矛盾，顯與法律規定得為第三審上訴理由之違法情形不
相適合。綜上所論，本件上訴違背法律上之程式，予以駁回。又
本院為法律審，上訴人提出之台灣南投地方法院九十七年度訴字
第八九四號、第八九六號、第八六四號刑事判決書影（節）本各
乙份，均無從斟酌，附為指明。
據上論結，應依刑事訴訟法第三百九十五條前段，判決如主文。
中    華    民    國  九十九  年    七    月    八    日
                      最高法院刑事第七庭
                          審判長法官  林  永  茂
                                法官  蘇  振  堂
                                法官  蕭  仰  歸
                                法官  林  立  華
                                法官  徐  昌  錦
本件正本證明與原本無異
                                      書  記  官
中    華    民    國  九十九  年    七    月   十六   日
                                                      v

司法院資訊處製作；財團法人民間司法改革基金會備份。
